臺灣高等法院刑事判決　　　　　　　　94年度上訴字第1467號
上　訴　人
即　被　告　甲○○
選任辯護人　舒建中律師
上列上訴人因妨害公務等案件，不服臺灣臺北地方法院93年度訴
字第857號，中華民國94年4月15日第一審判決（起訴案號：臺灣
臺北地方法院檢察署93年度偵字第8021號），提起上訴，本院判
決如下：
    主  文
原判決撤銷。
甲○○公然聚眾對於公務員依法執行職務時，下手實施強暴，累
犯，處有期徒刑壹年貳月。
    事  實
一、甲○○前因賭博案件，經原審法院判處有期徒刑 5月確定，
    並於民國93年 1月16日易科罰金執行完畢。猶不知警惕，復
    因不滿第11任總統、副總統選舉結果，於93年4月3日下午，
    前往臺北市中正區中正紀念堂參加中國國民黨所舉辦之「抗
    議選舉不公、要求驗票」集會，於該次集會核准時間過後，
    仍不願解散，與其他不特定之抗議民眾繼續前往臺北市中正
    區○○○○○道與中山南路口之警方管制區前聚集，參加聚
    眾活動。同日下午 6時31分許，現場民眾開始鼓譟，企圖闖
    越警方所架設之蛇籠鐵絲網，進入管制區內。同日下午 6時
    31分26秒時，現場即有多人先後以路邊停車告示牌擲向蛇籠
    鐵絲網，甲○○亦扛起路邊停車告示牌；並於 6時31分34秒
    至36秒間，拿起放置路邊之停車告示牌丟向蛇籠鐵絲網，而
    以拋擲停車告示牌之方式，損壞警方於現場為區隔群眾、維
    護公眾安寧秩序所架設之蛇籠鐵絲網，致該蛇籠鐵絲網因而
    遭到毀損破壞，喪失得以收回擺放阻隔群眾之功能，同時以
    此強暴之手段，妨害現場值勤警員依法執行阻絕未申請合法
    集會群眾之勤務。甲○○並於 6時31分50秒至52秒間，趨前
    爬越蛇籠鐵絲網，強行進入管制區內。
二、案經臺北市政府警察局中正第一分局報告臺灣臺北地方法院
    檢察署檢察官偵查起訴。
    理  由
一、訊據上訴人即被告甲○○固坦承於93年4月3日下午，前往中
    正紀念堂參加中國國民黨舉辦之集會，迨該次集會之核准時
    間過後，仍與其他不特定民眾前往凱達格蘭大道與中山南路
    口之警方管制區前聚集，並於同日下午 6時31分許，將現場
    之停車告示牌丟向蛇籠鐵絲網上等情，然矢口否認有公然聚
    眾施強暴及毀損公物等犯行，辯稱：僅係將停車告示牌往前
    丟放在蛇籠鐵絲網上，並無丟擲或砸毀等暴力手段，亦未妨
    害公務員執行職務，且蛇籠鐵絲網係可彈性伸縮，不會因遭
    停車告示牌壓住而喪失原本功用等語。被告辯護人於原審辯
    護稱：對物施用強暴，不能論以刑法第136條、第135條之妨
    害公務罪責等語；及至本院亦辯稱：被告僅係將路邊停車告
    示牌往前放置，而非丟向蛇籠，且本件係因總統選舉不公所
    造成之合法集會，因政治人物之號召，參與群眾之起鬨，致
    群眾有樣學樣舉牌丟擲，被告既非主謀亦無暴力行為，是否
    構成刑法第136條後段之罪責，顯有疑問等語。
二、經查：
（一）被告於警詢供稱：我在93年4月3日18時31分，在凱達格蘭
      大道與中山南路口，有持停車告示牌，我所拿的停車告示
      牌擺在現場很多（見偵查卷第 3頁背面）；及至偵查中亦
      供稱：93年 4月3日當天，我大概6點多從中正紀念堂到達
      群眾集會地點，我有碰停車告示牌（見偵查卷第24頁至第
      25頁）。而本件警方蒐證現場錄影帶，經本院二度當庭勘
      驗結果為：「一、現場抗議民眾於錄影光碟畫面所示93年
　　　4月3日下午6時31分8秒開始鼓噪，並有民眾將手中所持國
　　　旗或扛起路邊停車告示牌擲向警方所架設之蛇籠鐵絲網。
　　　二、 6時31分17秒至20秒間，黑衣人舉起路邊停車告示牌
  　　往前開蛇籠鐵絲網丟擲。三、 6時31分26秒現場有數人先
    　後以路邊停車告示牌擲向上開蛇籠鐵絲網，被告亦在場於
      人群中扛起路邊停車告示牌，但看不出被告是否有丟擲。
      四、 6時31分34秒至36秒間，被告拿起放置路邊之停車告
      示牌丟向前開蛇籠鐵絲網。五、 6時31分50秒至52秒，被
      告趨前爬越前開警方所架設之蛇籠鐵絲網。」被告及辯護
      人對於勘驗結果，亦無異議。依本院勘驗結果可知，於93
      年4月3日下午 6時31分26秒，現場有多數人先後以路邊停
      車告示牌擲向蛇籠鐵絲網，被告亦在場於人群中扛起路邊
      停車告示牌，僅係無法看出被告是否有擲向蛇籠鐵絲網而
      已；及至同日下午 6時31分34秒至36秒間，被告即拿起放
      置路邊之停車告示牌丟向前開蛇籠鐵絲網；同日下午 6時
      31分50秒至52秒，被告即趨前爬越前開警方所架設之蛇籠
      鐵絲網。以被告於丟擲停車告示牌後，旋即衝往蛇籠鐵絲
      網，並跨越蛇籠鐵絲網，顯見被告將停車告示牌丟往蛇籠
      鐵絲網，係為將蛇籠鐵絲網壓平以便跨越，並突破警方封
      鎖。被告及辯護人辯稱僅係將停車告示牌往前放置，要屬
      卸責之詞，不足採信。
（二）查警方所架設之蛇籠鐵絲網已遭被告及現場其他民眾所丟
      擲之禁止停車告示牌壓倒在地扭曲變形，而無法區隔群眾
      ，有現場照片在卷可稽（見偵查卷第10頁）。被告所丟擲
      之停車告示牌以及現場蛇籠鐵絲網，均以金屬製成，且蛇
      籠鐵絲網為求能迅速擺放及便於收回，倘遭外力衝擊而有
      所變形，即已屬喪失原有功能。被告以停車告示牌丟向蛇
      籠鐵絲網，並壓覆於上，蛇籠鐵絲網遭此外力衝擊，致變
      形而無法正常使用，自屬當然之事。再93年4月3日當日及
      同年月10日，警方在上開地點所放置之蛇籠鐵絲網有 140
      捆因遭抗爭民眾破壞毀損，並由內政部警政署報廢除帳之
      事實，亦有蛇籠鐵絲網之管理單位即內政部警政署保安警
      察大隊第五總隊警保字第0930010723號函在卷可證（見原
      審卷第49頁至第50頁）。足見被告及辯護人辯稱蛇籠鐵絲
      網並未喪失效用等語，要非屬實。
（三）查公然聚眾，對於公務員依法執行職務時，施強暴脅迫者
      ，下手實施及首謀者，均構成刑法第 136條後段之罪。本
      件係中國國民黨於93年 1月16日，在中正紀念堂舉辦之「
      抗議選舉不公、要求驗票」集會，係經該黨向台北市政府
      合法申請並經核准之集會，該次集會已逾核准時間後，群
      眾仍不願解散，參與之民眾仍屬不特定多數人，已符合刑
      法第 136條所稱之公然聚眾狀態，並有蒐證翻拍照片在卷
      可考（見偵查卷第 6頁至第10頁）。再警方於上開群眾集
      會地點放置蛇籠鐵絲網，係為隔絕集會群眾進入管制區域
      ，並保護蛇籠鐵絲網後方之值勤警員。被告在公然聚眾，
      現場並已有多數群眾向蛇籠鐵絲網丟擲停車告示牌等物品
      時，亦持停車告示牌擲向蛇籠鐵絲網，顯係於公然聚眾下
      ，以對物施用有形物理力之方式，向立於蛇籠鐵絲網後之
      值勤員警施用強暴至灼。被告辯稱並無聚眾妨害公務犯行
      ，及被告辯護人辯稱：被告並非首謀，應不構成刑法第13
      6 條後段之罪，均無可採。
（四）按刑法第135條第1項之罪，以對於公務員依法執行職務時
      施強暴脅迫為要件。此之所謂施強暴，不以對於公務員之
      身體直接實施暴力為限，凡以公務員為目標，而對物或對
      他人施暴力，其結果影響及於公務員之執行職務者，亦屬
      之（最高法院84年台非字第 333號判決意旨參照）。再刑
      法第135條第1項之妨害公務罪，以行為人對於公務員依法
      執行職務時，施以強暴、脅迫，即屬當之；所稱「強暴」
      ，係指一切有形力即物理力之行使而言，不問其係對人或
      對物為之均包括在內；所稱「脅迫」，則指以侵害生命、
      身體、自由、名譽、財物之不法為目的之意思，通知對方
      足使其生恐怖之心之一切行為而言（最高法院82年台上字
      第 608號判決意旨參照）。查被告以停車告示牌丟向蛇籠
      鐵絲網之對物施強暴方式，被告施強暴之對象顯係立在蛇
      籠鐵絲網後之值勤員警，依上開最高法院判決意旨，對物
      施用強暴自得論以刑法第136條、第135條之妨害公務罪責
      。被告辯護人辯稱對物施用強暴不能論以上開罪責，尚有
      誤會。
（五）綜上所述，被告確有於上開時、地，以持停車告示牌丟向
      蛇籠鐵絲網並壓覆於上之方式，向在場值勤之警員施用強
      暴，並藉以毀損蛇籠鐵絲網之事實。事證明確，被告犯行
      堪以認定。
三、核被告所為，係犯刑法第136條第1項後段之公然聚眾妨害公
    務罪及同法第 138條之毀損公物罪。被告以一行為同時觸犯
    公然聚眾妨害公務罪及毀損公物罪，為想像競合犯，依刑法
    第55條規定，應從一重以聚眾妨害公務罪處斷。又被告前因
    賭博案件，經原審法院判處有期徒刑5月確定，並於93年1月
    16日易科罰金執行完畢，有本院被告全國前案紀錄表在卷為
    證。被告於有期徒刑執行完畢後 5年內再犯本件有期徒刑以
    上之罪，係屬累犯，應依刑法第47條規定加重其刑。
四、原審論罪科刑，固非無見。惟卷內並無證據證明被告與卷附
    現場照片中之不詳姓名黑衣男子有犯意聯絡，原審論被告與
    該黑衣男子為共同正犯，要屬無據。再原審勘驗現場蒐證錄
    影帶時，並未通知被告及辯護人在場，原審逕採為不利於被
    告之證據，亦有不當。被告上訴，否認犯行，固無可取。惟
    原判決既有上開可議，自應由本院撤銷改判。爰審酌被告平
    日素行、犯罪之動機、目的，係於群眾聚集下，因一時衝動
    ，而持停車告示牌丟擲蛇籠鐵絲網，對社會秩序所生危害及
    犯罪後態度等一切情狀，量處如主文第 2項所示之刑，以資
    懲儆。
五、公訴意旨另以：被告於上開時、地，另犯有刑法第 150條之
    妨害秩序罪嫌。惟刑法第 150條之妨害秩序罪，須有妨害秩
    序之故意，始與該條罪質相符，如公然聚眾實施強暴脅迫之
    目的係在另犯他罪，除應成立其他相當之罪名外，不能論以
    妨害秩序罪。依上所述，被告等公然聚眾施強暴之目的，顯
    在妨害公務，而非單純之妨害秩序，即難謂有妨害秩序之故
    意，原審併論以妨害秩序罪名，自有適用法則不當之違法（
    最高法院77年度台上字第2826號判決意旨參照）。本件被告
    之犯罪乃意在妨害公務，而非單純妨害秩序，已如前述。依
    上開判決要旨，自無另論以刑法第 150條妨害秩序罪之餘地
    。惟公訴人認此部份與上開論罪科刑之聚眾妨害公務部份有
    想像競合犯之裁判上一罪關係，爰不另為無罪之諭知。
據上論斷，應依刑事訴訟法第369條第1項前段、第364條、第299
條第1項前段、刑法第136條第1項後段、第138條、第55條、第47
條，判決如主文。
本案經檢察官邱美育到庭執行職務。
中　　華　　民　　國　　94　　年　　8 　　月　　4 　　日
　　　　　　　　　刑事第十一庭審判長法  官　陳祐輔
                                    法  官  楊炳禎
                                    法  官  陳國文
以上正本證明與原本無異。
如不服本判決，應於收受送達後10日內向本院提出上訴書狀，其
未敘述上訴之理由者並得於提起上訴後10日內向本院補提理由書
（均須按他造當事人之人數附繕本）。
                                    書記官  蔡棟樑
中　　華　　民　　國　　94　　年　　8 　　月　　4 　　日
附錄：本案論罪科刑法條全文
刑法第一百三十六條第1項後段：
公然聚眾犯前條之罪者，在場助勢之人，處一年以下有期徒刑、
拘役或三百元以下罰金。首謀及下手實施強暴脅迫者，處一年以
上、七年以下有期徒刑。
因而致公務員於死或重傷者，首謀及下手實施強暴或脅迫之人，
依前條第三項之規定處斷。
刑法第一百三十八條：
毀棄、損壞或隱匿公務員職務上掌管或委託第三人掌管之文書、
圖畫、物品，或致令不堪用者，處五年以下有期徒刑。
